臺灣高等法院民事判決
109年度重家上字第11號
上  訴  人  陳平冠  
訴訟代理人  林俊宏律師
複 代理 人  褚瑩姍律師
上  訴  人  曾子涓（原名曾麗娟）

訴訟代理人  李旦律師  
            江俊賢律師
            蘇厚安律師
視同上訴人  陳建亨  
            陳亭均  
上列當事人間請求分割遺產事件，上訴人對於中華民國108年10
月7日臺灣臺北地方法院107年度重家繼訴字第30號第一審判決各
自提起上訴，本院於109年7月29日言詞辯論終結，判決如下：
    主      文
原判決關於後開第二項部分，暨本訴訴訟費用之裁判均廢棄。
兩造公同共有之被繼承人陳金吉如原判決附表編號1至18、23、2
7至35、48、50至54、56至58所示之遺產，分割方法如附表所示
。
上訴人陳平冠其餘上訴駁回。
第一審關於本訴訴訟費用，及第二審訴訟費用關於上訴人陳平冠
上訴部分，由上訴人陳平冠負擔二分之一，餘由兩造依各四分之
一比例負擔。第二審訴訟費用關於上訴人曾子涓上訴部分，由兩
造依各四分之一比例負擔。
    事實及理由
甲、程序方面：
本件上訴人陳平冠以對造上訴人曾子涓、視同上訴人陳建亨、
  陳亭均為被告，請求分割遺產，其訴訟標的對於共同訴訟之同
  造當事人必須合一確定，曾子涓就本訴合法聲明上訴，依民事
  訴訟法第56條第1項第1款之規定，其上訴效力及於同造當事人
  陳建亨、陳亭均，爰列陳建亨、陳亭均為視同上訴人。　　
陳建亨經合法通知，無正當理由未於言詞辯論期日到場，核無
  民事訴訟法第386條所列各款情形，爰依陳平冠之聲請，由其
  就陳建亨部分一造辯論而為判決。
乙、得心證之理由：
陳平冠起訴主張：兩造之被繼承人陳金吉於民國103年1月24日
  死亡，曾子涓為陳金吉之配偶，伊及陳建亨、陳亭均為陳金吉
  之子女，四人為陳金吉之繼承人，應繼分各1/4。兩造曾就陳
  金吉生前所為原證四之遺囑達成協議，陳金吉之全部遺產項目
  及價值如附表編號1-48所示。爰依上開協議請求履行分割遺產
  協議，先位聲明求為㈠曾子涓、陳建亨、陳亭均（下稱曾子涓
  等3人）應協同陳平冠辦理如附表編號1至4所示不動產分割登
  記為陳平冠所有。㈡曾子涓等3人應協同陳平冠辦理附表編號5
  至6所示不動產分割登記為陳平冠所有。㈢兩造公同共有陳金吉
  如附表所示編號7-48之遺產應依兩造之應繼分比例各1/4分割
  。另依民法第1164條之規定，備位請求分割遺產：兩造公同共
  有陳金吉如附表所示編號1-48之遺產，應依如原審陳平冠107
  年10月22日書狀附表二所示之方法分割（即依兩造之應繼分比
  例分割）之判決。
  曾子涓則以：陳平冠提出之遺囑不合法定要件，亦不能證明兩
  造間曾有分割遺產之協議。陳金吉於生前贈與伊及陳亭均之財
  產，非特種贈與，不應列入陳金吉之遺產，如附表編號51至58
  所示之債務、陳平冠收取如編號50所示金額，應列入陳金吉之
  遺產等語，資為抗辯。
　陳建亨於原審陳稱：同意陳平冠之陳述云云。
　陳亭均則以：伊未參與陳金吉生前遺囑之作成，不知其內容，
  但遺囑未符合法律規定，應為無效，陳金吉遺產應由四人平均
  分配等語。
原審判決兩造公同共有被繼承人陳金吉如附表編號1至18、23
  、27至35、48、50至58所示之遺產，依如附表分割方法欄所示
  之方法分割，駁回陳平冠其餘之請求（即駁回陳平冠先位之請
  求暨備位主張附表編號19至22、24至26、36-47所示應列入陳
  金吉遺產並為分配之請求）。陳平冠提起上訴，聲明：
　㈠原判決關於後開第二項、第三項部分廢棄。
　㈡先位聲明：
 　 1.曾子涓等3人應協同陳平冠辦理原判決附表編號1至6所示
      不動產分割登記為陳平冠所有。
    2.如附表編號50所示遺產單獨分配予陳平冠。 
　　3.兩造公同共有陳金吉如原判決附表編號7至48、51至54、
　　　56至58所示之遺產，應依兩造之應繼分比例各四分之一分
      割。
　㈢備位聲明：
　　兩造公同共有陳金吉如原判決附表編號1至48、50至54、56
    至58所示之遺產，應依兩造之應繼分比例各四分之一分割。
  曾子涓、陳亭均答辯聲明：上訴駁回。
　並提起上訴，聲明：  　　　　
  ㈠原判決關於分割遺產部分廢棄。
  ㈡兩造公同共有之被繼承人陳金吉如原判決附表編號1至18、23
    、27至35、48、50至54、56至58所示之遺產，其中編號1至6
    所示之遺產由兩造之應繼分比例各四分之一分割為分別共有
    ；編號50之遺產先清償編號51至54、56至58所示之債務後，
    由兩造依應繼分比例各四分之一分配。
  ㈢其餘遺產之分割方式如原判決附表所載。
　陳平冠對曾子涓、陳亭均之上訴，答辯聲明：上訴駁回。　
　（曾子涓於原審反請求敗訴部分，未據曾子涓聲明不服，已敗
  訴確定，其就原審未將附表編號49列入陳金吉遺產，亦未聲明
  不服；另陳平冠就原審將附表50至54、55至58所示列入陳金吉
  之遺產，不再爭執）。
陳平冠主張前揭事實，提出陳金吉戶籍謄本、繼承系統表、死
  亡證明書、陳金吉遺囑、錄音光碟暨譯文、坐落臺北市○○區○○
  段○○段000地號土地及0000建號建物登記謄本、○○區○○段○○段0
  00地號土地及0000建號建物登記謄本、遺產稅核定通知書、分
  配剩餘財產核定表等件為證（原審卷一第51-133頁）。兩造不
  爭執事項：
  ㈠陳金吉於103年1月24日死亡，曾子涓為其配偶，陳平冠、陳
    建亨、陳亭均（原名曾鈺婷，於80年12月16日經陳金吉認領
    從父姓為陳鈺婷，81年1月6日改名陳亭均，見原審卷第51、
    141頁）為其子女，應繼分比例各1/4 。
  ㈡如附表編號1至18、23、27至35、48、51至54、56至58所示應
    列入陳金吉之遺產項目及價值（其中編號53、54在原審非為
    兩造不爭執事項，陳平冠於本院不再爭執編號53、54部分
　　，見本院卷第446頁）。
  ㈢兩造各自提出文書形式上真正。
陳平冠先位之訴，主張兩造間有分割遺產協議一節，為曾子涓
　、陳亭均所否認，並以前詞置辯。
　㈠查陳平冠主張兩造間有分割遺產協議之事實，固提出原證四
    之文書、錄音光碟暨譯文（原審卷一第57、59至85頁，本院
    卷第323頁為清楚版）為其立證方法。惟觀諸該文書，其標
    題為「遺囑」，陳金吉、曾麗娟（曾子涓之原名）、陳建亨
    分別於「遺囑人」、「見證人」之欄位簽名及按指印，陳亭
    均未在該文書上簽名蓋章或按指印，顯然該文書僅係陳金吉
    欲作遺產分配之單獨行為，尚難認係兩造間就陳金吉遺產所
    為之分割協議。佐以陳亭均未簽立上開文書、未於上開文書
    作成時在場，更未委任他人代為上開文書之意思表示，是陳
    平冠提出上開錄音光碟暨譯文僅能證明陳平冠、曾子涓、陳
    建亨於上開文書作成時曾為各該言論之意思表示，不能遽認
    全體繼承人間就陳金吉之遺產為如何分配之協議。
　㈡陳平冠另以證人陳金安、吳陳金治之證言為有利於陳平冠認
    定之依據。陳金安（陳金吉之弟）到場證稱：「（證人是否
    知悉陳金吉如何分配其遺產？）陳金吉早就有在規劃他的遺
    產，他最初跟我說是在（103年）1月初，我們有一塊地是道
    路用地，當時我們兄弟就在討論該道路用地要如何處理。陳
    金吉說光復南路240巷的房屋要給陳平冠、大安路的店面要
    給陳建亨；曾子涓及陳亭有基隆路即通化街的店面，還有雙
    城街洗衣店的店面。陳亭均在美國讀書，所以這些事情都是
    其母親曾子涓在處理」、「（……其繼承人即陳平冠、陳建亨
    、曾子涓、陳亭均，有何表示？）我聽我哥哥講，上開等人
    都有同意、也有簽名。而且還有找代書及律師來」、「〔（
    提示原審卷一第57頁遺囑）證人是否知悉此遺囑之內容？〕
    簽該遺囑時我並未在現場，我沒有見證，但該份遺囑是他們
    找代書及律師來寫的」云云；證人吳陳金治（陳金吉之姊）
    則證述：「（就證人前述陳金吉遺產之分配方式，其繼承人
    即陳平冠、陳建亨、曾子涓、陳亭均，有何表示？）上開等
    人都沒有意見。陳金吉怎麼安排都好，因為大家都有分配到
    、「〔（提示原審卷一第57頁遺囑，）證人是否知悉此遺囑
    之內容？〕我沒有看過。我都是聽陳金吉親口說的」
　　、「（陳金吉之繼承人即陳平冠、陳建亨、曾子涓、陳亭均
　　，就此遺囑內容，有何意見或表示？）上開等人應該沒有意
    見」等語(本院卷第226-229頁）。陳金安、吳陳金治於作成
    上開文書時未在場，陳金安「我聽我哥哥講」、吳陳金治「
    我都是聽陳金吉親口說的」，是陳金安、吳陳金治上開證言
    均屬傳聞證據而無證據能力。況作成上開書面時，陳亭均未
    在場，已如前述，乃陳金安、吳陳金治分別陳稱：「上開等
    人都有同意，也有簽名」、「上開等人都沒有意見」云云（
    本院卷第227、229頁），益證其等之證言係屬不實，均難作
    為有利於陳平冠認定之依據。
　㈢陳平冠復未提出其他證據證明兩造確有分割遺產之協議，其
　　主張兩造間有分割遺產之協議云云，於法無據，其先位依兩
    造分割遺產之協議，請求1.曾子涓等3人應協同陳平冠辦理
    原判決附表編號1至6所示不動產分割登記為陳平冠所有、2.
    如附表編號50所示遺產單獨分配予陳平冠、3.兩造公同共有
    陳金吉如原判決附表編號7至48、51至54、56至58所示之遺
    產，應依兩造之應繼分比例各四分之一分割，於法無據，不
    應准許。
陳平冠另主張陳金吉之遺產為如原判決附表編號1至48、50至54
  、56至58所示，曾子涓、陳亭均則辯稱編號19至22、24至26
　、36至47所示之財產已經陳金吉生前贈與予曾子涓或陳亭均，
  不得列入陳金吉之遺產等語。
　㈠按「繼承人中有在繼承開始前因結婚、分居或營業，已從被
    繼承人受有財產之贈與者，應將該贈與價額加入繼承開始時
    被繼承人所有之財產中，為應繼遺產。但被繼承人於贈與時
    有反對之意思表示者，不在此限」，民法第1173條第1項定
    有明文。是被繼承人在繼承開始前，因繼承人之結婚、分居
    或營業，而為財產之贈與，通常無使受贈人特受利益之意思
　　，不過因遇此等事由，就其日後終應繼承之財產預行撥給而
    已，故除被繼承人於贈與時有反對之意思表示外，應將該贈
    與價額加入繼承開始時，被繼承人所有之財產中，為應繼財
    產，若因其他事由，贈與財產於繼承人，則應認其有使受贈
    人特受利益之意思，不能與因結婚、分居或營業而為贈與者
    相提並論，民法第1173條第1項列舉贈與之事由，係限定其
    適用之範圍，並非例示之規定，於因其他事由所為之贈與，
    自屬不能適用。
  ㈡陳平冠主張如附表一編號19至22、24至26、36至47所示應列
    入陳金吉之遺產項目及價值一節，固提出105年6月22日更正
    後財政部臺北國稅局遺產稅核定通知書為憑(原審卷一第113
     -121頁）。然上開證據僅能證明陳金吉於生前曾為各該財
    產之贈與行為（受贈人或為曾子涓或為陳亭均，詳附表各編
    號所載），尚難憑此遽認陳金吉之上開贈與行為，係屬曾子
    涓或陳亭均應繼承之財產之預行撥給。
　㈢陳平冠復未舉證證明曾子涓、陳亭均係在繼承開始前因結婚
　　、分居或營業，自被繼承人陳金吉受有財產之贈與，況民法
    第1173條第1項列舉贈與之事由（結婚、分居或營業），係
    限定其適用之範圍，非例示之規定，於因其他事由所為之贈
    與，自屬不能適用。陳平冠將陳金吉生前贈與曾子涓、陳亭
    均如附表一編號19至22、24至26、36至47所示列入陳金吉之
    遺產，非屬可採。
　㈣其餘如附表所示編號1至18、23、27至35、48、50至54、56至
    58所示為陳金吉之遺產，則為兩造所不爭執(本院卷第445頁
    ）。本件分割遺產之遺產範圍即為如附表所示編號1至18
　　、23、27至35、48、50至54、56至58所示。
如附表編號1至18、23、27至35、48、51至54、56至58所示應列
  入陳金吉之遺產項目及價值，為兩造所不爭執。惟就附表編號
  50之價值，原審認定其價值為21,762,500元，陳平冠主張為22
  ,944,974元（本院卷第299-301、397頁），曾子涓則辯稱應為
  原審認定之價值再加上408萬元，即為25,842,500元(本院卷第
  415-416、443頁）為25,842,500元（21,762,500+4,080,000＝2
  5,842,500）。
　㈠陳平冠主張附表編號50之租金收入為22,944,974元，係原審
    陳報狀所載之19,051,336元（自103年1月至108年1月之租金
　　，原審卷三第23頁），加上108年2月至109年2月計13個月之
    租金1,145,170元（承租人龍睿公司）、2,748,468元（承租
    人奇娃公司），合計22,944,974元（19,051,336+1,145,170
　　+2,748,468＝22,944,974），提出租金明細、存摺影本為證
　　。經核除最悍公司106年1-6月「匯款資料遺失」無存摺可資
    比對外，其餘碩豐公司103年1月5日至106年10月、最悍公司
    103年1月至105年12月、龍睿公司106年7月至108年1月及108
    年2月至109年2月、奇娃公司106年11月至108年1月及108年2
    月至109年2月之租金均有存摺存入資料（除現金給付外）可
    資比對（原審卷三第27-213頁、本院卷第299-321頁）。而
    最悍公司106年1-6月匯款資料遺失部分，實付金額108,000
    元與105年1月至105年12月存摺資料之實付金額相同，應無
    作假之可能。以上，陳平冠主張附表編號50之租金收入之實
    收金額為22,944,974元，堪認為實在。
　㈡至曾子涓辯稱附表編號50之租金收入為原審認定之價值再加
    上408萬元，即為25,842,500元（21,762,500+4,080,000＝25
    ,842,500）。惟原審認定之21,762,500元，未認定計算至10
    8年1月或2月，且原判決認定「足認兩造於遺產分割前就遺
    產取得之收益，亦應列入遺產範圍」，尤未載上開數額之計
    算式。雖附表編號50意見欄載「經全體繼承人同意」，然此
    與陳平冠主張之19,051,336元不符，且兩造不爭執事項㈢遺
    產項目及價值不包括編號50（按兩造不爭執事項㈢載「如附
    表一編號1至18、23、27至35、48、51至52、56至58所示應
    列入陳金吉之遺產項目及價值，獨缺編號50），二者矛盾互
    見，原審上開認定之21,762,500元為本院所不採。
　㈢曾子涓又辯稱就龍睿公司及奇娃公司之月租，應以租約所載
    之10萬元、24萬元為計算基準，非以陳平冠所稱之實付金額
    為準，差額為承租人代扣稅款及全民健保補充保費，均應計
    入給付租金總額云云。查比較陳平冠、曾子涓所稱龍睿公司
　　月租，依序為88,090元、10萬元；另奇娃公司之月租依序為
　　211,431元或211,446元或211,416、24萬元，二人所稱金額
    之差額應屬承租人代出租人扣稅款及全民健保補充保費（下
    稱代扣代繳）。惟苟承租人不代陳平冠代扣代繳，亦必為兩
    造全體繼承人代扣代繳（龍睿公司及奇娃公司月租合計34萬
    元，兩造均分每人每月得8.5萬元，已達全民健保補充保費
    門檻）。如依曾子涓所稱，代扣或代繳之金額仍應列入遺產
    計算，而實際上陳平冠已遭代扣或代繳，代扣代繳金額就陳
    平冠言，係屬負數，陳平冠原得向其他繼承人請求代扣代繳
    數額各人應負擔部分（即代扣代繳數額由兩造四人平均負擔
　　），然陳平冠並未請求其他繼承人負擔遭代扣代繳部分，則
    曾子涓及陳亭均辯稱代扣代繳部分應列入遺產範圍，即屬無
    據，不應准許。
　㈣以上，附表編號50之租金收入價值為22,944,974元。
陳平冠先位之訴無理由，已如前述，本院就陳平冠備位之訴審
  理。兩造公同共有陳金吉如附表編號1至18、23、27至35、48
　、50至54、56至58所示之遺產之分割方法：
　㈠按「繼承人得隨時請求分割遺產。但法律另有規定或契約另
    有訂定者，不在此限」，民法第1164條定有明文。另「各共
    有人，除法令另有規定外，得隨時請求分割共有物。但因物
    之使用目的不能分割或契約訂有不分割之期限者，不在此限
　　」、「分割之方法不能協議決定，或於協議決定後因消滅時
    效完成經共有人拒絕履行者，法院得因任何共有人之請求，
    命為下列之分配：一、以原物分配於各共有人。但各共有人
    均受原物之分配顯有困難者，得將原物分配於部分共有人。
    二、原物分配顯有困難時，得變賣共有物，以價金分配於各
    共有人；或以原物之一部分分配於各共有人，他部分變賣，
    以價金分配於各共有人」，民法第823條第1項、第824條第2
    項亦有明文。曾子涓雖於原審陳述：「我們主張全部變價分
    割」云云（原審卷二第263頁），陳平冠雖亦稱：「……備位
    希望變價分割」等語（原審卷三第232頁），然其等於本院
    均不再主張變價分割，此觀其等上訴聲明即明，從而，變價
    分割為本院所不採。
  ㈡如附表所示編號1至6之遺產，陳平冠、曾子涓及陳亭均皆認
    應依兩造之應繼分比例分割（本院卷第446頁），則原判決
    附表一就該部分遺產之分割方法為本院所不採。另如附表編
    號7至18、23、27至35、48所示之分割方法，陳平冠、曾子
    涓及陳亭均亦均主張應依兩造之應繼分比例分割，本院依此
     定其分割方法。
　㈢至編號50至54、55至58所示之遺產，陳平冠主張依兩造之應
    繼分比例分割，曾子涓及陳亭均則謂應由編號50之遺產先清
    償編號51至54、56至58所示之債務後，由兩造依應繼分比例
    各四分之一分配。查附表編號51至54、56至58所示之債務計
    11,493,716元（33,005+10,793,299+3,000+544,122+80,379
　　+11,286+286,235＝11,493,716），陳金吉之存款不足以清償
    ，應以編號50所示之遺產22,944,974元先清償如附表編號51
    至54、56至58所示債務11,493,716元後之金額11,451,258元
    （22,944,974-11,493,716＝11,451,258），依兩造之應繼分
    比例分割，每人取得2,862,814.5元（11,451,258÷4＝
　　2,862,814.5）。
綜上所述，陳平冠依民法第1164條之規定，請求兩造公同共有
  被繼承人陳金吉之遺產為分割，於法有據，應予准許。惟原審
  或分割方法不當，或認定之遺產價值不當而有未洽之情形，顯
  然原判決無予以維持之餘地，陳平冠、曾子涓及陳亭均上訴意
  旨各指摘此部分原判決不當，求予廢棄改判，為有理由，應由
  本院予以廢棄，改判如主文第二項所示。至原審駁回陳平冠先
  位之訴及不應列入陳金吉遺產部分之請求，而為陳平冠敗訴之
  判決，核無不合。陳平冠上訴意旨指摘原判決不當，求予廢棄
  改判，為無理由，應予駁回。
末查本件分割遺產之訴，既已由法院准予分割，並為全體共有
  人定分割方法，依民事訴訟法第80條之1之規定，除陳平冠上
  訴無理由部分外，由全體共有人依應繼分比例負擔訴訟費用始
  為合理；另本件因事證已臻明確，兩造其餘攻擊、防禦方法及
  所為之立證，經審酌後認與判決之結果不生若何影響，無庸再
  逐一予以論列，合併敘明。
據上論結，本件陳平冠之上訴為一部有理由，一部無理由，曾子
涓之上訴為有理由，依家事事件法第51條、民事訴訟法第450條
、第449條第1項、第79條、第80條之1、第463條、第385條第1項
判決如主文。
中　　華　　民　　國　　109 　年　　8 　　月　　19　　日
                  家事法庭
                        審判長法  官  張靜女
                              法  官  丁蓓蓓
                              法  官  湯美玉
正本係照原本作成。
如不服本判決，應於收受送達後20日內向本院提出上訴書狀，其
未表明上訴理由者，應於提出上訴後20日內向本院補提理由書狀
（均須按他造當事人之人數附繕本）上訴時應提出委任律師或具
有律師資格之人之委任狀；委任有律師資格者，另應附具律師資
格證書及釋明委任人與受任人有民事訴訟法第466條之1第1項但
書或第2項（詳附註）所定關係之釋明文書影本。如委任律師提
起上訴者，應一併繳納上訴審裁判費。
中　　華　　民　　國　　109 　年　　8 　　月　　19　　日
　　　　　　　　　　　　　    書記官  陳美宜
附註：
民事訴訟法第466條之1（第1項、第2項）：
對於第二審判決上訴，上訴人應委任律師為訴訟代理人。但上訴
人或其法定代理人具有律師資格者，不在此限。
上訴人之配偶、三親等內之血親、二親等內之姻親，或上訴人為
法人、中央或地方機關時，其所屬專任人員具有律師資格並經法
院認為適當者，亦得為第三審訴訟代理人。